臺灣高等法院臺南分院刑事裁定　　　　九十一年度聲再字第二二號　Ａ
　　　再審聲請人
　　　即受判決人　甲　○　○
　　　代　理　人　陳　清　白
　　　再審聲請人
　　　即受判決人　乙　○　○
　　　代　理　人　陳　正　芳
右列聲請人因背信案件，對於本院九十一年度上訴字第四八三號中華民國九十一年八
月二日確定判決（臺灣嘉義地方法院八十九年度訴字第六三一號、臺灣嘉義地方法院
檢察署八十九年度偵字第一八三七號）聲請再審，本院裁定如左：
      主      文
再審之聲請駁回。
      理      由
一、聲請意旨略以：(一)阿里山公路沿線自來水促進委員會（下稱促進會）確實於民國
    （下同）八十一年十二月、八十四年四月十五日各購買茶葉新臺幣（下同）二十
    七萬元，八十七年十一月十九日購買茶葉十四萬元，合計六十八萬元，此六十八
    萬元加上二十二萬元，共九十萬元，加上七十九年至八十一年找水源之工資便當
    、向武東利購地、開路、開工典禮、完工典禮等支出後，與總收入一百八十五萬
    零二百元，收支相符。由此即可證明促進會並未支付甲○○六十八萬元之土地款
    ，而係買茶葉之交際費支出，為應付調查站調查而將之列為土地款，且二十二萬
    元亦係促進會為購買淨水廠用地所支付。(二)促進會初期僅向嘉義縣番路鄉公田村
    一至五鄰住戶按每戶人口收三百元，共十六萬零二百元，其後再按戶每戶收裝錶
    費三千元，各鄰分別為五萬四千元、十萬零五百元、十三萬八千元、十三萬八千
    元、十七萬七千元，其後龍頭部落五十二萬五千元、鞍腳部落收三十七萬八千元
    ，再加收五百元共計十七萬五千元，總收入為一百八十五萬零二百元。支出則為
    工資便當、購地、開路、開工典禮、完工典禮等，惟原審對此影響判決重要證據
    卻未審酌。(三)會計朱文慶於原審行交互詰問並採隔離訊問時，證稱：「只記得買
    幾斤茶葉多少錢，並沒拿收據。」但證人鄧寬仁、蘇賢仁、林光輝、盧永村、賴
    清誥、黃豐銘均並於隔離並採行交互詰問時證稱：「審查帳目時有見過買茶葉之
    收據。」為何促進會委員兼會計朱文慶說沒有收據？且上開證人均證稱六十八萬
    元係買茶葉作為交際用，工程完工後朱文慶才將帳冊銷毀。在判決確定後，再審
    聲請人已找出購買茶葉之收據影本三紙及朱文慶之記事簿，此項新證據足可證明
    朱文慶提出之雜記內載明買茶葉六十八萬元相符，原審在此即有重要證據漏未審
    酌。(四)依證人江宋布於調查站之證詞，足證買賣系爭土地時除在再審聲請人二人
    在場外，尚有促進會多位重要成員在場，並知悉淨水廠用地讓渡事宜，購地事成
    後，並另請陳英生執筆書立契約書，因此促進會當知悉淨水廠用地價格為二十二
    萬元，惟原審判決未審酌及此，遽認再審聲請人隱瞞其餘委員。(五)如果促進會於
    八十一年五月二十日與甲○○訂立之「讓渡證明書」係真正，而非八十八年底為
    因應調查所書立並倒填日期，則八十一年五月二十日之前甲○○尚未將系爭土地
    讓與促進會，促進會如何能提供予臺灣省自來水公司，並使該公司於八十一年五
    月二十日之前取得系爭土地之承租權？惟原審判決未加審酌，徒以讓渡書紙張在
    較後之調查站訊問筆錄所用紙張陳舊，認該讓渡書係真實，即有重要證據漏未審
    酌。(六)促進會究竟有無購買六十八萬茶葉，只要命負責採買人提出商家資料並予
    以傳訊，甚至命商家提出帳目查核，即可知悉，惟原審僅以證人證詞偶有分歧，
    即率認證人必係臨訟勾串，其判決自與採證法則有違。綜上，原審確定判決確有
    足以影響判決之重要證據漏未審酌，因發現新證據，爰依法聲請再審。
二、按再審係對確定判決之事實錯誤而為之救濟方法（最高法院著有四十三年臺抗字
    第六○號判例要旨足資參照）。又刑事訴訟法第四百二十條第一項第六款所謂「
    發現確實之新證據」，係指該證據於事實審法院判決前業已存在，為法院、當事
    人所不知，不及調查斟酌，至其後始行發現，且就證據本身形式觀察，固不以絕
    對不須經過調查程序為條件，但必須顯然可認為足以動搖原有罪確定判決，而為
    受判決人無罪、免訴或輕於原判決所認罪名之判決者為限。亦即該「新證據」須
    可認為確實具有足以動搖原確定判決，而對受判決人為更有利判決之「顯然性」
    外，尚須具備該證據係在事實審法院於判決前已存在，因未經發見，不及調查斟
    酌，或審判時未經注意，至其後始行發見之「嶄新性」特質，二者均屬不可或缺
    ，倘若未兼備上開學理上所謂「顯然性」與「嶄新性」之二種為聲請再審新證據
    之特性，即不能據為聲請再審之原因，最高法院十九年抗字第八號、四十九年臺
    抗字第七十二號等判例要旨足資參照。又依第四百二十一條規定，因重要證據漏
    未審酌而聲請再審者，應於送達判決後二十日內為之，刑事訴訟法第四百二十四
    條亦定有明文。
三、經查：
  (一)本件再審聲請人以原確定判決有發見確實之新證據聲請再審，揆之上開說明，該
    證據須具備事實審法院於判決前已存在，因未經發見，不及調查斟酌，或審判時
    未經注意，至其後始行發現之「嶄新性」特質，惟觀諸聲請狀所載，均係對於原
    審業經調查審酌之證據，另為抗辯陳述，已不符前述「嶄新性」特質；再審聲請
    人雖另行提出購買茶葉之收據三紙，供作本件聲請再審之新證據，惟查：促進會
    帳冊及單據早經會計朱文慶銷毀，既經原審時相關證人於審理時一再肯認（見原
    審判決第十頁理由欄第三段以下），且再審聲請人亦於原審自承「因為向省議員
    送禮，不宜公然列帳。」（見原審判決第四頁理由欄第一段），既不宜公然列帳
    ，則會計帳冊當無此項紀錄，且單據早已銷毀，既經本案相關人證及被告所承認
    ，因此原審依證據調查所得結果，始認證人對於有否見過單據確屬臨訟勾串之詞
    ，是原審就斯時再審聲請人未能提出於審理程序之茶葉單據，已經有所調查並為
    斟酌，自不符前述「嶄新性」特質。是聲請意旨上開所稱，均非所謂發見確實之
    新證據，自不得據為再審之理由。
  (二)再者，刑事訴訟法第四百二十條第一項第六款所謂「發現確實之新證據」，係指
    就該證據本身形式觀察，雖不以絕對不須經過調查程序為條件，但必須顯然可認
    為足以動搖原有罪確定判決，而為受判決人無罪、免訴或輕於原判決所認罪名之
    判決者為限。亦即該「新證據」須可認為確實具有足以動搖原確定判決，而對受
    判決人為更有利判決之「顯然性」。本件再審聲請人欲以購買茶葉單據，作為實
    際應以二十二萬元購買淨水廠用地之辯詞，惟查，系爭土地購買時實際價格以及
    購買日期，業經原審依證據調查程序認定翔實，所謂「購買茶葉單據」云云，係
    再審聲請人於第一審審理時就所謂「購地種茶」辯解外，所另增臨訟卸責辯詞，
    原審確已調查斟酌妥當，是尚難以購買茶葉單據三紙之本身形式觀察，而認顯然
    足以動搖原有罪確定判決，是亦與前開所述之「顯然性」不符，並非發見確實之
    新證據，又若以所謂有重要證據漏未審酌為由聲請再審，亦已超過二十日之期間
    ，因而本件自不得據為再審之理由。
四、綜上所述，聲請人所提出之上開證據，經核與刑事訴訟法第四百二十條第一項第
    六款所謂「發現確實新證據」不符，亦與同法第四百二十四條所規定對於重要證
    據漏未審酌聲請再審必須於送達判決後二十日內提起之規定不合，是本件聲請再
    審，顯無理由，應予駁回。
五、據上論斷，應依刑事訴訟法第四百三十四條第一項裁定如主文。
中    華    民    國      九十一      年      十一      月      十三    日
                                  臺灣高等法院臺南分院刑事第六庭
                                      審判長法官  楊    明    章
                                            法官  戴    勝    利
                                            法官  顏    基    典
右正本證明與原本無異。
不得抗告。
                                      法院書記官  呂    嘉    文
中    華    民    國      九十一      年      十一      月      十四    日
